【裁判字號】    89,台上,2830
【裁判日期】    891215
【裁判案由】    損害賠償
【裁判全文】
最高法院民事判決                              八十九年度台上字第二八三○號
    上 訴 人  丙○○
    被上訴人  乙○○
              甲○○
右當事人間請求損害賠償事件，上訴人對於中華民國八十八年九月二十一日台灣高等
法院台南分院判決（八十八年度重訴字第一九號），提起上訴，本院判決如左：
    主  文
原判決關於命上訴人給付及刊登道歉啟事，暨該訴訟費用部分廢棄，發回台灣高等法
院台南分院。
    理  由
本件被上訴人主張：上訴人於民國八十六年十二月間參加新營市市長競選期間，意圖
使同為候選人之被上訴人甲○○不當選，而以不實之文字、圖畫所製作之文宣品對外
傳播，毀損被上訴人甲○○及當時正任職新營市長之被上訴人乙○○二人之名譽，伊
因而受有非財產上之損害，依侵權行為之法律關係，自得請求上訴人賠償相當之金額
，及請求為回復名譽之適當處分等情。爰求為命上訴人給付伊二人各新台幣（下同）
五百萬元及加計法定遲延利息，並於中華日報第一版以一號字體連續刊登如原判決附
件所示道歉啟事三日之判決（原判決命上訴人給付被上訴人二人各五十萬元本息，並
刊登道歉啟事三日，駁回被上訴人其餘之請求，被上訴人就其敗訴部分，未聲明不服
，上訴人就其敗訴部分，提起上訴）。
上訴人則以：伊僅係提出選舉文宣，並無誹謗行為等語，資為抗辯。
原審命上訴人給付前開金額、利息及刊登道歉啟事，無非以：上訴人為競選第六屆新
營市市長，於八十六年十二月至八十七年一月二十二日止之競選期間，與其他參與製
作文宣之不詳姓名之成年人基於犯意之聯絡，共同意圖使同為該屆新營市市長候選人
之被上訴人甲○○不當選，並共同散布於眾，而指摘足以毀損甲○○及其配偶即被上
訴人乙○○名譽之事。於上開競選期間，以投送選民住戶之方式，在新營市散布以文
字、圖畫製作「虛擬未來」之文宣品，傳播「繪有貌似甲○○雙手分持煙、酒，在滿
置現金、洋酒及掛有胸罩之市長室桌上隨音樂起舞，並在旁人飲酒及鼓掌聲中扭動身
軀之全身漫畫，身旁並有乙○○透過電話出聲之『喂！某仔妳有底聽嘸？妳甲誰人鬥
陣我不管，反正這四年做完要擱換我做，喂！喂！妳有底聽嘸』等文字」之不實事項
，而妨害甲○○及其時正任職新營市長之配偶乙○○之名譽，不利甲○○之競選，足
以生損害於甲○○。案經被上訴人訴由台灣台南地方法院檢察署檢察官偵查起訴，經
台灣台南地方法院八十七年訴字第九○二號判決上訴人犯刑法第三百十條第二項之誹
謗罪及公職人員選舉罷免法第九十二條之意圖使候選人不當選，以文字、圖畫傳播不
實之事，足以生損害於他人罪，處有期徒刑壹年，褫奪公權貳年，並為緩刑肆年之諭
知。上訴人不服提起上訴後，復經第二、三審法院駁回其上訴確定，有前開刑事判決
附卷可按，被上訴人主張之事實，堪予認定。按因故意或過失，不法侵害他人之權利
者，負損害賠償責任，民法第一百八十四條第一項定有明文。又就刑事訴訟所調查之
證據，視為就附帶民事訴訟亦經調查。附帶民事訴訟之判決，應以刑事訴訟判決所認
定之事實為據，刑事訴訟法第四百九十九條第一項、第五百條亦有明定。本件既經刑
事庭認定上訴人因誹謗等罪，應負刑責，上訴人不法侵害他人之權利，自無庸置疑。
而不法侵害他人之身體、健康、名譽或自由者，被害人雖非財產上之損害，亦得請求
賠償相當之金額。其名譽受侵害者，並得請求回復名譽之適當處分，民法第一百九十
五條第一項亦定有明文。被上訴人自得依侵權行為之法律關係，向上訴人請求慰藉金
，審酌兩造之身分、地位、經濟情況及被上訴人精神上之痛苦，認被上訴人各請求五
百萬元之慰藉金，尚嫌過高，應以每人各五十萬元為相當，被上訴人請求上訴人給付
每人各五十萬元及其利息，為有理由，應予准許。至登報道歉，亦為回復名譽之適當
方法，亦應予准許等詞，為其判斷之基礎。
按附帶民事訴訟經移送民事庭後，即屬獨立民事訴訟，其移送後之訴訟程序，應適用
民事訴訟法，刑事訴訟所調查之證據，及刑事訴訟判決所認定之事實，並非當然有拘
束民事訴訟之效力（本院四十三年台上字第九五號判例參照）。又刑事訴訟法第五百
條所謂應以刑事判決所認定之事實為據者，係指附帶民事訴訟之判決而言，如附帶民
事訴訟經移送於民事庭後，即為獨立民事訴訟，其裁判不受刑事判決認定事實之拘束
（本院四十八年台上字第七一三號判例參照）。本件原審依刑事訴訟法第四百九十九
條第一項規定：「就刑事訴訟所調查之證據，視為就附帶民事訴訟亦經調查。」，及
第五百條前段規定：「附帶民事訴訟之判決，應以刑事訴訟判決所認定之事實為據。
」，逕以刑事判決所認定之事實為據，為不利於上訴人之認定，已有違誤。次查原審
命上訴人給付被上訴人慰藉金各五十萬元，並未說明雙方之身分、地位、經濟能力之
具體情形，而僅抽象謂斟酌上情，即予核定。又原審命上訴人登報道歉，而未說明該
登報道歉何以係回復被上訴人名譽之適當處分，亦均有判決不備理由之違法。上訴論
旨，指摘原判決其敗訴部分不當，求予廢棄，非無理由。
據上論結，本件上訴為有理由。依民事訴訟法第四百七十七條第一項、第四百七十八
條第一項，判決如主文。
中      華      民      國    八十九    年     十二     月     十五     日
                              最高法院民事第二庭
                                  審判長法官  曾  桂  香
                                        法官  劉  延  村
                                        法官  劉  福  聲
                                        法官  黃  秀  得
                                        法官  蘇  達  志
      右正本證明與原本無異
                                              書  記  官
中      華      民      國    八十九    年     十二     月    二十六    日


司法院資訊處製作；財團法人民間司法改革基金會備份。
